臺灣臺中地方法院民事判決　93年度訴字第2747號
原　　　告　乙○○
　　　　　　　　　　　七之三號.
訴訟代理人　劉思顯　　律師
被　　　告　甲○○
訴訟代理人　康春田　　律師
當事人間拆屋還地事件，本院於94年6月6日言詞辯論終結，判
決如下：
    主    文
被告應將坐落臺中縣神岡鄉○○段四一三地號土地上如附件鑑定
書鑑定圖(一)甲部分所示三十九點五三平方公尺，同段四一二地號
土地上如附件鑑定書鑑定圖(一)乙部分所示四點三四平方公尺，同
段四一二─一地號土地上如附件鑑定書鑑定圖(一)丙部分所示五十
二點八三平方公尺，同段四一二─二地號土地上如附件鑑定書鑑
定圖(一)丁部分所示九點三五平方公尺、戊部分所示五點零一平方
公尺、己部分所示二點九二平方公尺之地上物拆除，並將土地返
還原告。
訴訟費用由被告負擔。
本判決於原告以新臺幣肆拾壹萬捌仟元或等值可轉讓定期存款單
供擔保後，得假執行；但被告如以新臺幣壹佰貳拾伍萬參仟柒佰
捌拾元為原告預供擔保，得免為假執行。
    事實及理由
一、原告方面：
  (一)原告於民國（下同）93年9月1日向鈞院民事執行處拍得坐落
    台臺中縣神岡鄉○○段413地號土地（地目：田、面積3 37
    ．94平方公尺、權利範圍全部）、同段第412地號土地（地
    目：田、面積227．04平方公尺、權利範圍全部）、同段第4
    12─1地號土地（地目：田、面積564．98平方公尺、權利範
    圍全部）、同段412─2地號土地（地目：田、面積564．98
    平方公尺、權利範圍全部）（以下均簡稱系爭土地），並於
    93年9月15日經地政機關登記為所有權人。原告於93年9月20
    日向臺中縣豐原地政事務所申請土地複丈，於同年月25日進
    行複丈，複丈結果，原告發現被告所有坐落臺中縣神岡鄉○
    ○段410地號土地上之建物及圍牆（建號：臺中縣神岡鄉○
    ○段299號，門牌號碼：臺中縣神岡鄉○○街5巷15弄15號，
    以下簡稱系爭地上物）無權佔用原告所有系爭土地，原告亦
    發函通知被告到場會測，惟被告並未到場，且迄未出面處理
    此事。
  (二)按所有權對於無權占有或侵奪其所有物者，得請求返還之。
    對於妨害其所有權者，得請求除去之。民法第767條前段、
    中段分別定有明文。本件原告所有系爭土地如鑑定圖(一)所示
    甲部分39．53平方公尺、乙部分4．34平方公尺、丙部分52
    ．83平方公尺、丁部分9．35平方公尺、戊部分5．01平方公
    尺、己部分2．92平方公尺，既為被告無權占用，且被告為
    系爭地上物之所有權人，原告依民法第767條前段、中段之
    規定，請求被告應將占用系爭土地之地上物拆除，並將土地
    返還原告。
  (三)被告辯稱原告之前手同意其使用系爭土地，惟被告出具之同
    意書上記載的地號是臺中縣神岡鄉○○段第480、480─1地
    號，與本件系爭土地重測前地號為480─2、480─3並不相干
    ，且被告無權占用原告土地，原告請求被告拆屋還地是正當
    權利之行使，並無權利濫用之情形。並聲明求為判決除擔保
    金額外如主文所示。
二、被告方面：
  (一)按坐落臺中縣神岡鄉○○段410地號土地（舊地號為神岡鄉
    ○○段480、480─1地號）及其地上建築物（即系爭地上物
    ）原為協昌塑膠工廠負責人陳秋煌所有，陳秋煌於興建系爭
    建物時，徵得原地主紀董金杏之同意，於69年4月28日出具
    土地使用權同意書，同意於舊地號神岡鄉○○段第480、480
    ─1地號內使用土地面積範圍720平方公尺以供建築使用。嗣
    於77年間陳秋煌將410地號土地及地上建築物出賣移轉予曾
    家達，92年12月19日曾家達又將土地及建物出賣予被告。系
    爭建物均坐落於410地號土地內，並未占用原告所有系爭土
    地，系爭建物於69年間興建時，臺中縣政府所發使用執照即
    已載明被告所有系爭建物之建築地點為410地號土地，另於8
    2年6月21日重測時，豐原地政事務所測得被告所有系爭地上
    物之測量成果圖，亦均位在被告所有之410地號土地內，並
    未有任何越界占用原告所有土地之情形。
  (二)內政部土地測量局測量結果，被告所有系爭地上物雖占用原
    告所有系爭土地，惟依前述被告之則前前手陳秋煌取得原地
    主紀董金杏同意使用土地，紀董金杏及其繼受人既未曾為反
    對之表示，則解釋上，該土地使用權同意書上所載使用之權
    利應係附屬於系爭地上物而存在之從屬權利，於系爭地上物
    所有權移轉時，即隨同移轉於受讓人，被告既係410地號土
    地及系爭建物之合法買賣之善意受讓人，原告自應繼受其前
    手之義務。況系爭地上物中建物部分占用原告所有土地之面
    很少，被告願意就占用部分以合理價格向原告購買，原告要
    求被告拆除建物，有權利濫用之情形。並聲明請求判決駁回
    原告之訴；如受不利判決願供擔保免為假執行。
三、兩造不爭執之事實：
  (一)原告於93年9月1日經法院拍賣取得系爭土地所有權。
  (二)被告所有系爭地上物佔用原告所有系爭土地如鑑定圖所示(一)
    甲部分39．53平方公尺、乙部分4．34平方公尺、丙部分52
    ．83平方公尺、丁部分9．35平方公尺、戊部分5．01平方公
    尺、己部分2．92平方公尺。
四、法院之判斷：
  (一)原告主張被告所有系爭地上物占用原告所有系爭土地之事實
    ，為被告所自認，並經本院會同兩造到場勘驗，及囑託內政
    部土地測量局鑑定，被告所有系爭地上物佔用原告所有系爭
    土地如鑑定圖(一)所示甲部分39．53平方公尺、乙部分4．34
    平方公尺、丙部分52．83平方公尺、丁部分9．35平方公尺
    、戊部分5．01平方公尺、己部分2．92平方公尺，有勘驗筆
    錄及鑑定書附卷可參，是原告主張之前開事實堪認為真實。
  (二)被告辯稱其前前手陳秋煌與原地主紀董金杏訂有土地使用權
    同意書，原告應繼受其法律關係，被告為有權占用等語。經
    查：
  1.被告辯稱其前前手陳秋煌與紀董金杏曾就系爭地上物之使用
    簽立土地使用權同意書，並提出同意書影本為憑，惟被告提
    出之土地使用權同意書內載同意使用之地號為神岡鄉○○段
    480、480─1地號土地內720平方公尺，而神岡鄉480、480─
    1地號土地重測後土地標示為神岡鄉410地號，有被告提出之
    土地登記記簿謄本及臺中縣政府地籍圖重測土地標示變更結
    果通知書影本各一件可稽，而原告所有系爭土地其中神岡鄉
    ○○段第413地號重測前為神岡鄉○○段第480─3地號、神
    岡鄉○○段第412地號重測前為神岡鄉○○段第480─2地號
    ，並分割增加神岡鄉○○段412─1地號及412─2地號，有原
    告提出之土地登記簿謄本附卷為證，則被告提出之土地使用
    權同意書所載同意使用之土地與本件原告所有系爭土地並不
    相符。被告雖辯稱重測前神岡鄉○○段480─2地號、480─3
    地號均係自480地號分割而來，惟並未提出相關事證為憑，
    所辯已難採信。
  2.退步言之，縱認被告所辯屬實，原告所有系爭土地係自重測
    前神岡鄉480地號分割而來，且原告之前前手紀董金杏同意
    被告之前前手陳秋煌使用系爭土地，惟依被告提出之土地使
    用同意書所載：紀董金杏係同意陳秋煌使用重測前神岡鄉○
    ○段480地號、480─1地號土地內720平方公尺，則此720平
    方公尺之範圍何指，被告越界建築部分是否在該720平方公
    尺範圍內？均未見被告舉證證明之。
  3.被告抗辯原告應繼受其前前手同意被告之前前手使用系爭土
    地之法律關係，依其所辯事實，應係主張兩造之前前手就系
    爭土地有使用借貸關係。按「使用借貸，非如租賃之有民法
    第425條之規定。縱令上訴人之前手將房屋及空地，概括允
    許被上訴人等使用，被上訴人等要不得以上訴人之前手，與
    其訂有使用借貸契約，主張對現在之房地所有人即上訴人有
    使用該房地之權利。」最高法院59年度台上字第2490號判例
    著有明文，原告之前前手紀董金杏縱然同意被告之前前手陳
    秋煌在系爭土地上建築房屋，而認為二者間成立使用借貸契
    約，惟此原屬貸與人與借用人間之特定關係，被告自不得對
    對借用物受讓人之原告主張使用借貸契約繼續存在，是被告
    此部分所辯，亦難為其有利之認定，此外，被告復無法提出
    其他有權占用系爭土地之合法權源及相關證據，其所辯自難
    採納。
  (三)被告另以其所有系爭地上物其中建物部分占用原告所有系爭
    土地之面積甚少，原告要求被告拆除係屬權利濫用云云，則
    為原告所否認。按「民法第一百四十八條係規定行使權利，
    不得以損害他人為主要目的，若當事人行使權利，雖足使他
    人喪失利益，而茍非以損害他人為主要目的，即不在該條所
    定範圍之內。出租人出售租賃物，因承租人出價過低，乃轉
    售他人，圖多得售價三四千元，其行為僅圖利己，要非以損
    害他人為主要目的，依上說明，顯無該條適用之餘地。」；
    又查權利之行使，是否以損害他為人主要目的，應就權利人
    因權利行使所能取得之利益，與他人及國家社會因其權利行
    使所受之損失，比衡量以定之。倘其權利之行使，自己所得
    利益極少而他人及國家社會所受之損失甚大者，非不得視為
    以損害他人為主要目的。最高法院45年台上字第105號、71
    年度台上字第737號判例可供參考。本件被告所有系爭地上
    物占用原告系爭土地之面積達113．98平方公尺，其中鑑定
    圖(一)所示甲、乙、丙、丁部分逾越兩造土地界址達4．05公
    尺、4．01公尺、4．01公尺、3．96公尺、3．39公尺，越界
    範圍非如被告所辯面積甚少，且兩造所有神岡鄉○○段410
    地號與412─2地號土地之界址原本為平整之直線，被告所有
    系爭地上物如鑑定圖(一)所示戊、己部分分別突出占用原告所
    有412─2地號土地，致造成此部分原告土地邊界形成鉅齒狀
    ，使原告土地之整體規劃、利用產生不便，原告為行使其所
    有權之圓滿狀態而訴請被告拆屋還地，實難認係以損害被告
    利益為主要目的，況被告就其地上物拆除所受之損害數額甚
    大於原告因而取得之利益乙事，並未舉證證明，所辯自難遽
    以採納。
  (四)從而，原告依所有權之法律關係，請求被告應將坐落系爭土
    地上，如附件鑑定書鑑定圖(一)所示甲部分39．53平方公尺、
    乙部分4．34平方公尺、丙部分52．83平方公尺、丁部分9．
    35平方公尺、戊部分5．01平方公尺、己部分2．92平方公尺
    之地上物拆除，並將土地返還原告，為有理由，應予准許。
五、兩造均陳明願供擔保，聲請宣告假執行，經核合於法律規定
    ，爰分別酌定相當之擔保金額宣告之。
六、訴訟費用負擔及假執行宣告之依據：民事訴訟法第78條、第
    390條第2項、第392條第2項。
中　　華　　民　　國　　94　　年　　6 　　月　　20　　日
                  民事第三庭    法  官  陳文爵
正本係照原本作成。
如對本判決上訴，須於判決送達後20日內向本院提出上訴狀。
中　　華　　民　　國　　94　　年　　6 　　月　　21　　日
                                書記官  陳惠玲
